【裁判字號】    92,重上更(三),58
【裁判日期】    920922
【裁判案由】    業務侵占
【裁判全文】
臺灣高等法院高雄分院刑事判決                九十二年度重上更(三)字第五八號
    上  訴  人
    即  自訴人  乙○○○事業股份有限公司
    右 代 表人  甲○○
    上  訴  人
    即  被  告  丙○○
右上訴人等因被告業務侵占案件，不服臺灣高雄地方法院八十三年度自字第四五八號
中華民國八十四年六月卅日第一審判決（併辦案號：臺灣高雄地方法院檢察署八十三
年度偵字第八四四五號、八十九年度偵字第九四六六號），提起上訴，經判決後，由
最高法院第三次發回更審，本院判決如左：
      主      文
原判決關於乙○○○事業股份有限公司自訴丙○○業務侵占部分撤銷。
乙○○○事業股份有限公司自訴丙○○業務侵占部分自訴不受理。
      理      由
一、原審自訴意旨略以：
（一）自訴人乙○○○事業股份有限公司（下簡稱育上公司）原為被告丙○○、黃賴
      菊妹夫妻二人及另五人（黃承璿、賴淑惠、張吉雄、溫錦漢、陳瑞旻五人，其
      中黃承璿係被告夫妻二人之子，賴淑惠係被告黃賴吉妹之胞兄之女）計七人所
      設立，以被告丙○○任董事長，依其公司登記，其所欲經營之事業為與海上遊
      樂有關事業，惟設立當初，其公司資本僅新台幣（下同）一百五十萬元。民國
      （下同）七十九年初，被告丙○○以海上遊樂事業大有前途，為拓展育上公司
      事業，欲將該公司資本額增資為一億二千一百五十萬元（即增資一億二千萬元
      ），被告丙○○自己亦願參加增資云云為詞，邀請原非該公司之股東之張鑑昭
      （即張天民）、陳文諒、李春金、邱仕華等人以一千萬元為單位參加投資，被
      告丙○○自己及經被告丙○○邀請參加投資者各人所表示可設法投資金額（包
      括其所轉邀之親戚朋友之投資金額）分別為張鑑昭（即張天民：二千萬元，
      陳文諒：二千萬元，李春金：一千萬元，邱仕華：一千萬元，丙○○
      ：四千萬元，合計一億元，另被告丙○○表示其任負責人之展海企業股份有限
      公司亦願投資二千萬元，總計可增資一億二仟萬元，惟到同年六月間實際以「
      現款」投資者僅為（一）張鑑昭（即張天民）部分：一千二百萬元（林秀美九
      百萬元，邱月娥三百萬元，合計一千二百萬元），（二）陳文諒部分（以蔡通
      保名義）：二百萬元，（三）李春金及其所轉邀者部分：一千萬元（李春金、
      詹光裕、甲○○、李泰煜四人每人各二百萬元，合計一千萬元），（四）邱仕
      華及所轉邀者部分八百萬元（邱仕華六百萬元、林明原一百萬元、王順泰五十
      萬元，吳基森五十萬元，合計八百萬元），合計三千二百萬元，該三千二百萬
      元均以「現款」交給自訴人育上公司董事長即被告丙○○，由其為自訴人育上
      公司保管，至於被告丙○○所增加投資之四千萬元則非以現款投資，而係以由
      其將其本人及其妻向高屋建設股份有限公司所買高雄市○鎮區○○路十三號及
      十五號大樓（併排相連二棟大樓連成一棟大樓）之一、二、八、九、十層轉賣
      與育上公司為其投資方法；詳言之，被告丙○○將其本人及其妻向高屋建設股
      份有限公司所買上述房屋全部以總價款一億五千四百八十六萬元轉售與育上公
      司（其單價一、二層部分每坪四十五萬元，八、九、十層部分每坪二十萬五千
      元），育上公司應給付被告丙○○之該房屋總價款一億五千四百八十六萬元則
      除其中九千七百四十八萬元係以被告丙○○對國泰人壽公司所負「房屋貸款」
      債務七千三百零二萬元及對上述房屋前手高屋建設股份有限公司所負尚欠未還
      價款債務二千四百四十六萬元合計九千七百四十八萬元之債務全部轉由育上公
      司承受之方法抵付外，育上公司應給付被告丙○○餘額五千七百三十八萬元，
      另被告丙○○已先付一部分價款（訂金）八十萬元所訂購（以其妻名義）之位
      在上述大樓後面之四層公寓之第一、二層房屋（高雄市前鎮區台糖南巷四號，
      四號之一）亦改由育上公司承買，育上公司因之應償還被告丙○○所已先付之
      該一部分債款八十萬元，此八十萬元加上上述五千七百三十八萬元，育上公司
      合計應給付丙○○五千八百十八萬元，被告丙○○以其中四千萬元作為增加投
      資育上公司之四千萬元之給付方法，而以育上公司應給付被告丙○○餘款一千
      八百十八萬元為由從育上公司取走一千八百十八萬元之現款（即從其所保管之
      上述林明原等人對育上公司所投資之現款三千二百萬元取走一千八百十八萬元
      ）。是被告丙○○對育上公司增加投資四千萬元，不僅未交付分文現款給育上
      公司，反而從育上公司取走現款一千八百十八萬元。又展海公司（其負責人亦
      係被告丙○○）所表示願投資育上公司之二千萬元，展海公司亦非以現款投資
      ，而係約定以其將來為育上公司建造「育上號」及「育海號」二艘海釣遊艇完
      竣交船後所得對育上公司請求給付之該二艘遊艇之全部價款債權二千萬元抵付
      投資（被告丙○○於七十九年六月八日所製作之展海公司部分「股金繳交作業
      一覽表」謂當時尚在建造中之上述二艘海釣船截至七十九年五月二十日止展海
      公司已建造部分之價值已有一千零五萬元云云，惟展海公司以上述方法對育上
      公司投資二千萬元之約定，嗣後經育上公司與展海公司雙方協議全部作罷，詳
      如後述）。上述事實有附呈：丙○○該2.「發起負責人」名義所發育上
      公司「發起」股東會議開會通知一份（證二）育上公司3.6.股東會議資料
      一份育上公司年６月第一次董事會會議資料一份丙○○筆跡5.「股
      金繳交明細」一份育上公司七十九年六月八日股東繳交作業（情況）一覽表
      六份可證。
（二）自訴人育上公司經自訴人林明原等人以現款投資三千二百萬元（該三千二百萬
      元全部交由被告丙○○為育上公司保管）之後，加上育上公司原有資金一百五
      十萬元，共有三千三百五十萬元，由該三千三百五十萬元扣除上述被告丙○○
      取走之一千八百十八萬元及育上公司於七十九年六月間購買上述四層樓公寓之
      第一層及第二層房屋（高雄市前鎮區台糖南巷四號，四號之一）所付一部分價
      款三百六十萬元（育上公司購買上述四層樓公寓之第一層及第二層房屋之總價
      為九百八十萬元，其付款方法為「銀行貸款」五百萬元，「自備款」四百八十
      萬元，該「自備款」四百八十萬元，育上公司已付三百六十萬元），育上公司
      應尚有現款一千二百五十二萬元，況被告丙○○轉賣給育上公司之上述大樓一
      、二層俟發現短少面積九坪，以上單價每坪四十五萬元計算，被告丙○○應退
      還育上公司四百零五萬元，加上此四百零五萬元，育上公司應尚有現款一千六
      百五十七萬元，足夠支付育上公司經費開支及按月應向國泰人壽公司及高屋建
      設股份有限公司攤還之買受上述大樓一、二、八、九、十層房屋之「銀行貸款
      」（國泰公司）及「未付價款」（高屋建設公司）（二項合計每月約五十多萬
      元），不意被告丙○○未經增資股東林明原等之同意，擅自陸陸續續將其所保
      管之育上公司之款項（此款項皆為自訴人林明原等人以現款投資育上公司之款
      項，有如前述）挪移給由被告丙○○任負責人（董事長）之展海企業有限公司
      使用，計自七十九年三月五日起至同年九月一日止共挪用二千三百五十一萬二
      千四百十元，其中一千三百卅八萬元雖經展海公司陸陸續續償還育上公司，餘
      一千零十三萬二千四百十元展海公司至今尚全未償還育上公司。此有附呈對帳
      明細表一紙（展海公司出納賴淑惠筆跡）可證。被告丙○○此項行為顯已構成
      刑法第三百卅六條之業務侵占罪。
（三）又，育上公司向被告丙○○所買高雄市○鎮區○○路十三號及十五號大樓之一
      、二、八、九、十層房屋，被告丙○○向其前手高屋建設股份有限公司購買時
      分別登記在丙○○本人及其妻黃賴菊妹及其親戚賴淑惠、賴淑美、張吉雄等人
      名下，嗣後被告將之全部轉賣與自訴人育上公司，其中一心路十三號一、二層
      房屋（建號七０八五號）登記在被告丙○○名下，一心路十五號一、二層房屋
      （建號七０八四號）登記在被告丙○○之妻即被告黃賴菊妹名下，被告二人一
      直未將該二部分房屋移轉登記與自訴人育上公司，乃自訴人育上公司現竟發現
      被告丙○○、黃賴菊妹夫妻二人已擅自將上述二部分房屋全部以總價款六千三
      百多萬元賣與高雄區中小企業銀行，有附呈上開二部分建物之建物登記簿謄本
      各一份可證。上開售屋價款扣除該房屋原所負擔抵押債務（對國泰人壽保險公
      司所負之「銀行貸款」之抵押債務，及對前手高屋建設公司所負之「攤還未付
      價款」之抵押債務）合計約五千萬元，尚有一千多萬元，被告丙○○、黃賴菊
      妹夫妻二人亦將之悉予侵占，未交付自訴人育上公司，被告此一行為又觸犯刑
      法第三百卅六條之業務侵占罪。
（四）再，被告丙○○、黃賴菊妹二人向其前手高屋建設股份有限公司所買而由丙○○轉賣與自訴人育上公司之高雄市○○路十三號及十五號之一、二層房屋，高
      屋建設公司均係以觀光大飯店之高級豪華房屋之上述高價格（一、二層每坪四
      十五萬元，八、九、十層每坪廿萬五千元）售與被告丙○○、黃賴菊妹夫妻二
      人，丙○○亦係以高級豪華房屋之高價格（一、二層每坪四十五萬元，八、九
      、十層每坪廿萬五千元）轉售自訴人育上公司，嗣被告丙○○與高屋建設公司
      協議將高屋建設公司賣與丙○○之上述房屋變更為僅完成結構體之一般房屋（
      不僅非原所約定之豪華房屋，且該一般房屋亦僅完成結構體，外飾及內裝均付
      之闕如，比一般房屋尚不如），而由高屋建設公司退還被告二人一筆可觀金額
      之部分價款，則高屋建設公司退還給被告丙○○、黃賴菊妹夫妻二人之上述款
      項，自亦應歸自訴人育上公司所有，乃被告夫妻二人亦將之悉予私吞，未交給
      自訴人公司。因認被告此項行為又觸犯刑法第三百卅六條之業務上侵占罪。
二、按不得提起自訴而提起者，應諭知不受理之判決，刑事訴訟法第三百三十四條定
    有明文。又按法人為被害人時，僅得由其代表人提起自訴（最高法院二十七年度
    上字第九四六號判例參照）。又股份有限公司之監察人，在執行職務範圍內，亦
    為公司負責人，固為公司法第八條第二項所明定，但此為該法總則之一般規定，
    關於公司與董事間之訴訟行為，既另有後述之特別規定，自應優先適用該特別規
    定。公司法第二百十三條規定：「公司與董事間訴訟，除法律另有規定外，由監
    察人代表公司，股東會亦得另選代表公司為訴訟之人。」，此係緊接於修正前同
    法第二百十二條所定：「股東會決議對於董事提起訴訟時，公司應自決議之日起
    一個月內提起之」之後，是監察人所得代表公司為公司與董事間之訴訟，當係指
    該條所定股東會決議對於董事提起訴訟而言，再觀之同法第二百十三條後段規定
    ：「股東會亦得另選代表公司為訴訟之人」，益足證明監察人代表公司為公司與
    董事間之訴訟時，應經股份有限公司之最高意思機關之股東會決議，監察人不得
    逕自代表公司對董事提起自訴（最高法院六十九年台上字第一九九五號民事判決
    、台灣高等法院暨所屬法院七十一年度法律座談會參照）。再按修正前公司法第
    二百十四條第一項復規定：「繼續一年以上，持有已發行股份總數百分之五以上
    之股東，得以書面請求監察人為公司對董事提起訴訟。」，從而監察人除經股東
    會決議對於董事提起訴訟外，亦得依繼續一年以上，持有已發行股份總數百分之
    五以上之股東以書面之要式請求，為公司對董事提起訴訟，倘未經此程序，監察
    人不得逕行代表公司對董事提起自訴。
三、查甲○○係育上公司之監察人，其代表育上公司對該公司之董事長即被告丙○○
    提起本件自訴，未據提出股東會議決議，或繼續一年以上，持有已發行股份總數
    百分之五以上股東之書面請求，而此項程式上之欠缺，又屬得補正之事項，經本
    院依刑事訴訟法第三百六十四條、第二百七十三條第三項規定（修正後同條第六
    項），於九十二年八月五日裁定限期命其補正，自訴人乙○○○事業股份有限公
    司雖提出李春生九十二年八月二十六日請求書，記載：「本人（李春生）係乙○○○事業股份有限公司（以下簡稱育上公司）之股東，繼續一年以上持有該公司
    發行股份總數百分之五以上之股份。關於育上董事長丙○○侵占育上公司財產乙
    案（台灣高等法院高雄分院九十二年度重上更（三）字第五八號），本人請台端
    （甲○○先生，育上公司監察人）繼續代表育上公司對丙○○進行該案刑事訴訟
    ，訴究丙○○該案刑事責任」等語，並檢附繕打之育上公司股東名簿（未附有主
    管機關相關核定文件）。但查，自訴人育上公司係於八十三年七月六日具狀提起
    本件自訴，而其提出補正之李春生上開九十二年八月二十六日之請求書，並不能
    追溯自訴人育上公司提起本件自訴時，股東李春生有請求育上公司監察人甲○○
    為該公司對被告丙○○提起本件訴訟，其自訴法律上之程式之欠缺未因而補正，
    仍屬不得提起自訴而提起。原審遽對被告此部分為實體判決，自有未合，自應由
    本院將原審此部分判決（被告業務侵占）撤銷改判，不經言詞辯論諭知被告此部
    分自訴不受理之判決。
四、本件被告被訴業務侵占部分既經諭知自訴不受理，則移送併部分即台灣高雄地方
    法院檢察署八十三年度偵字第八四四五號及八十九年度偵字第九四六六號，自無
    從併案審理，應退回檢察官另行偵辦，併此明。
五、甲○○自訴被告丙○○部分，業經最高法院駁回自訴確定在案
據上論斷，應依刑事訴訟法第三百六十九條第一項前段、第三百六十四條、第三百三
十四條、第三百四十三條、第三百零七條，判決如主文。
中    華    民    國      九十二      年      九      月     二十二   日
                              臺灣高等法院高雄分院刑事第一庭
                                  審判長法官  曾永宗
                                        法官  郭玫利
                                        法官  邱永貴
右正本證明與原本無異。
如不服本判決應於收受本判決後十日內向本院提出上訴書狀，其未述上訴理由者，
並得於提起上訴後十日內向本院補提理由書狀（均須按他造當事人之人數附繕本)「
切勿逕送上級法院」。
                                      書記官  梁雅華
中    華    民    國      九十二      年      九      月     二十二   日


司法院資訊處製作；財團法人民間司法改革基金會備份。
